臺灣高等法院臺南分院民事判決　100年度上字第53號
上　訴　人　陳王香
訴訟代理人　葉清華　律師
上　訴　人　王國寅
被　上訴人　永豐商業銀行股份有限公司
法定代理人　邱正雄
訴訟代理人　江俊億
　　　　　　郭至平
上列當事人間請求確認本票債權不存在事件，上訴人對於中華民
國99年11月19日臺灣臺南地方法院第一審判決（98年度訴字第41
5號）提起上訴，本院於100年5月31日言詞辯論終結，判決如下
：
    主  文
上訴駁回。
第二審訴訟費用由上訴人負擔。
    事實及理由
壹、程序方面：上訴人抗辯本案在原審係合併提起確認本票債權
    不存在即分配表異議之訴，分配表異議之訴部分，並已判決
    被上訴人敗訴確定，故已無分配表異議之訴問題，即已純為
    確認本票債權不存在之訴訟，依民事訴訟法第427條第2項第
    6款規定，本於票據有所請求而涉訟者，應適用簡易訴訟程
    序，由原審簡易庭審理，請求發回原審審理。惟應適用簡易
    程序之事件，改依通常程序審理，尤為慎重，核無不可，上
    訴人請求發回原審審理，為無理由，先予敘明。
貳、實體方面：
一、被上訴人起訴主張：被上訴人為上訴人王國寅之債權人，被
    上訴人於民國（下同）92年11月17日假扣押上訴人王國寅所
    有坐落臺南縣麻豆鎮○○段1812、1884-1、1884-2、1887、
    1888五筆地號土地（下稱系爭土地）後，上訴人陳王香於97
    年5月26日持臺灣高雄地方法院（下稱高雄地院）96年7月18
    日96年度票字第14153號本票裁定（下稱系爭本票裁定）向
    原審民事執行處（下稱執行處）聲請強制執行，由執行處以
    97年度執字第39305號受理。上訴人陳王香嗣於97年12月22
    日具狀表示願依公告之拍賣價格新臺幣（下同）157萬1,000
    元承受，執行處於98年1月19日製作分配表，並定同年3月27
    日為分配期日，而上開分配表中將上訴人陳王香列為第一順
    位抵押權債權人，債權原本為100萬元、120萬元，上訴人陳
    王香就上開拍賣所得金額除執行費2萬5,170元外，並分得69
    萬9,559元、83萬9,471元，致被上訴人債權無從受償。上訴
    人雖辯稱係因上訴人王國寅向上訴人陳王香借款，因而簽發
    票號NO768201、發票日91年7月5日、面額壹佰萬元、到期日
    95年12月31日及票號NO768202、發票日91年11月30日、面額
    壹佰貳拾萬元、到期日95年12月31日之系爭本票2紙，然上
    訴人就「金錢之交付」及「借貸意思表示互相一致」未能舉
    證證明，且上訴人王國寅自91年間起財務情形已嚴重惡化，
    上訴人陳王香卻仍於此期間借貸金額220萬元，顯不合常理
    。又上訴人陳王香聲請強制執行訴訟標的金額為220萬元，
    上訴人王國寅於借款期間迄未償還任何本金，且若系爭本票
    債權於95年12月31日屆期後經債權人即上訴人陳王香提示未
    獲付款，何以迄96年7月始向法院聲請本票裁定，上訴人間
    之本票債權顯然不實等語。並聲明：駁回上訴。
二、上訴人則以：系爭本票債權與被上訴人無關，被上訴人非本
    票之執票人或債權人，依據民事訴訟法第247條第1項規定，
    缺乏「有即受確認判決之法律上利益」存在。系爭本票確係
    上訴人王國寅向上訴人陳王香調頭寸親筆簽發交付陳王香收
    執之借款憑證，且於92年10月25日經公正人士陳崧見證成
    立「和解書」。被上訴人係第三者，無權干涉他人之票據法
    律行為及票據債權債務之正當行使，因此被上訴人亦無權提
    起本件確認之訴。且有關發票之原因事實，有上訴人提出之
    匯款資料為證，並經原審於99年1月21日傳訊當事人及證人
    王秀琴在案，另有證人陳崧、賴金足、戴華銘等可證相關
    事實。被上訴人和上訴人陳王香雖同為債權人，但上訴人王
    國寅所欠之債務，其原因事實各不相同。而上訴人陳王香經
    合法程序取得之本票確定債權，亦不容被上訴人空言否認，
    因被上訴人並無任何優先權存在，故被上訴人之訴並無理由
    。並聲明：(一)原判決廢棄。(二)發回臺灣臺南地方法院適用簡
    易訴訟程序審理或駁回被上訴人在第一審之訴。(三)第一、二
    審訴訟費用由被上訴人負擔。
三、本院之判斷：
  (一)按民事訴訟法第247條所謂即受確認判決之法律上利益，係
    指因法律關係之存否不明確，致原告在私法上之地位有受侵
    害之危險，而此項危險得以對於被告之確認判決除去之者而
    言，故確認法律關係成立或不成立之訴，苟具備前開要件，
    即得謂有即受確認判決之法律上利益，縱其所求確認者為他
    人間之法律關係，亦非不得提起（最高法院42年台上字第10
    31號判例參照）。查本件上訴人陳王香持有上訴人王國寅簽
    發之系爭本票，向高雄地院聲請裁定准予強制執行，經該院
    於96年7月18日以96年度票字第14153號裁定准予強制執行在
    案，有該裁定附卷可稽。而被上訴人因對上訴人王國寅有借
    款債權，本欲對上訴人王國寅所有系爭土地拍賣所得價金參
    與分配，因上訴人陳王香系爭本票債權亦聲明參與分配，是
    上訴人2人上開本票債權是否確實存在，將使被上訴人之債
    權實現受影響，被上訴人請求確認上訴人間就系爭本票之債
    權不存在，即有受確認判決之法律上利益，而得提起本件消
    極確認之訴。上訴人抗辯系爭本票債權與被上訴人無關，被
    上訴人非本票執票人或債權人，缺乏「有即受確認判決之法
    律上利益」存在云云，為不可採。
  (二)次按確認法律關係不存在之訴，如被告主張其法律關係存在
    時，應由被告負舉證責任（最高法院42年台上字第170號判
    例參照）。又本票固為無因證券，票據債務人不得以自己與
    發票人或執票人前手間所存在之抗辯事由，對抗執票人；惟
    於確認法律關係不存在之訴，如被告主張其法律關係存在，
    或原告僅否認被告於訴訟前所主張法律關係成立原因之事實
    ，以求法律關係不成立之確認，應由被告就法律關係存在或
    法律關係成立原因之事實，負舉證之責（最高法院42年台上
    字第170號、20年上字第709號判例意旨參照）。準此，於第
    三人對執票人及本票發票人提起確認本票債權不存在之訴，
    並提出基礎原因關係不存在之主張，揆諸前揭判例要旨所示
    ，自應由執票人及本票發票人就本票債權存在或其基礎原因
    關係存在之積極事實，負舉證責任。另稱消費借貸者，於當
    事人間必本於借貸之意思合致，而有移轉金錢或其他代替物
    之所有權於他方之行為，始得當之。是以因交付金錢之原因
    多端，除有金錢之交付外，尚須本於借貸之意思而為交付，
    方克成立消費借貸。倘當事人主張與他方有消費借貸關係存
    在者，自應就該借貸意思互相表示合致及借款業已交付之事
    實，均負舉證之責任，其僅證明有金錢之交付，未能證明借
    貸意思表示合致者，仍不能認為有該借貸關係存在（最高法
    院98年度台上字第1045號判決意旨參照）。又第三人主張表
    意人與相對人通謀而為虛偽意思表示者，該第三人應負舉證
    之責（最高法院48年台上字第29號判例參照）。本件被上訴
    人主張上訴人間系爭本票債權並不存在，上訴人均否認，則
    上訴人自應就其等間有債權存在之積極事實負舉證之責，且
    因消費借貸之真正與否，端視借貸意思表示是否合致及金錢
    有無交付而定。必也於被告等證明債權存在後，始需由原告
    舉證其等債權係屬虛偽（最高法院57年度台上字第1862號判
    決意旨參照），合先說明。
  (三)查本件上訴人抗辯因上訴人王國寅向上訴人陳王香陸續借款
    而簽發系爭本票，雖據提出匯款單、支票暨退票理由單及和
    解書（見原審卷第113-122頁、第189頁）為證，並聲請訊問
    證人王秀琴，惟為被上訴人所否認，經查：上訴人陳王香於
    原審99年1月21日言詞辯論期日陳稱：「（問：從何時開始
    借錢給王國寅？）80幾年就開始借錢給王國寅，哪一年記不
    得了，陸陸續續借款給王國寅，王國寅常常在借，借到王國
    寅本票開給我之後就沒有再借，如果有借也只是二、三萬的
    借。」、「（問：你所謂借到王國寅開本票給妳是借到何時
    ？）91年7月5日王國寅開1張本票給我，他有開1張100萬元
    ，1張120萬元，120萬元是91年11月30日開給我的，我借款
    給王國寅是借到91年11月30日。」、「（問：他陸續借款到
    91年11月30日，總共欠款多少？）現金幾萬的拿，現金借了
    多少不記得了。」、「（問：你們是否有約定每次借款金額
    ？）沒有。」、「（問：91年7月5日100萬元的支票，為何
    開100萬元？）王國寅有跟我借，我說請他大約開100萬元給
    我。」「（問：91年11月30日又開了1張120萬元，為何是12
    0萬元？）是王國寅所有欠我的錢，之前開了100萬元扣除掉
    ，另外還有約120萬元的欠款…」、「（問：120萬元是何時
    欠的債？）從80幾年間開始的借款，總共一起算下來。」等
    語（見原審卷第174-176頁）。而上訴人王國寅於原審99年1
    月21日言詞辯論期日陳稱：「（問：從何時開始你姐姐陳王
    香借款給你？）正確日期不知道，我是從85年間跟他借貸，
    …」「（問：借錢到何時？）陸續拿錢到95年。」、「（問
    ：從85年到95年借款情形如何？）有困難，我無法一筆一筆
    陳述，我用支票跟朋友調現，累積到一定數目，約30到50萬
    元就會向姐姐借錢。」、「（問：大筆款項借到何時？）到
    95年。」、「（問：你91年7月及91年11月你開了2張各100
    萬及120萬元的支票給陳王香之後，是否還有向陳王香借錢
    ？）有，有90萬元及52萬元，是向姐姐借款，其餘的5萬、1
    0萬元借款是我個人花用。」、「（問：從85年到91年你開
    100萬及120萬元的票止，你總共借了多少錢？）大約300萬
    元，正確數字不清楚。」、「（問：每次借款是否會約定借
    款金額？）沒有約定。」、「（問：本票裁定內發票日91年
    7月5日及91年11月30日的本票是何時開的？）我先開1張100
    萬元的，是票載發票日的當天，在大姐家中交付本票給她，
    第2張120萬元的本票是因為我91年公司退票，需要現金處理
    買材料，在91年7月5日之後我才又向姐姐借了120萬元，才
    會開第2張120萬元的本票給她，也是在大姐家交付的，交付
    日期也是票載發票日91年11月30日當天交付。」「（問：91
    年7月5日10 0萬元的票的金額如何算出？）因為我那段期間
    我大約需要100萬元，才會開100萬元本票向陳王香借款，10
    0萬元還沒有借到，打算要用這張票向她借款。」、「（問
    ：你91年7月5日開100萬元本票給陳王香時還沒有借到錢，
    後來是否有借到錢？）有，我是91年7月5日之後她再籌錢給
    我，我是先開票給她，她籌錢，我有需要再回去陸續拿錢，
    詳細數目我不清楚。」「（問：依你上開陳述，91年7月5日
    你開了100萬元本票之後才陸續借了100萬元，又在91年11月
    30日開120萬元本票之前陸續向陳王香借了120萬元？）是。
    」「（問：也就是從91年7月5日到91年11月30日你總共向陳
    王香借得220萬元款項？）是的，後來120萬元也是陸陸續續
    向陳王香拿現金，因為公司週轉需要現金，公司當時的票已
    經跳票了。」等語（見原審卷第177頁背面-第179頁背面）
    。比對上訴人於原審所述，上訴人王國寅陳稱系爭本票債權
    金額220萬元，係自97年7月5日至97年11月30日向上訴人陳
    王香借得，上訴人陳王香則供述係80幾年間開始的借款所累
    積而得；又關於100萬元部分上訴人王國寅陳稱係先開本票
    再行借款，上訴人陳王香卻供述係先借款，累積至簽發本票
    日止即未再借款等語。且自上訴人陳王香所提出之匯款單據
    及支票暨退票理由單觀之，並無自97年7月5日至97年11月30
    日匯款予上訴人王國寅之紀錄，顯見上訴人陳王香、王國寅
    就系爭本票之債權之借貸合意、借款時間及金額、借款交付
    日期等節，所述分歧。至證人王秀琴於原審審理中證稱：「
    （問：妳匯款的時間有86、87、90、91年，與被告王國寅所
    開立之本票100萬元、120萬元有何關連？）我也不會講，王
    國寅陸陸續續借錢，我姊夫知道了才開本票出來，至於哪一
    張票擔保哪一個債權我不知道。」等語（見原審卷第182頁
    ）。於本院證稱：「（知否王國寅向陳王香借錢情事？）知
    道」。「（如何知道？）王國寅要借錢就會打電話給我或陳
    王香，陳王香如果自己不能去匯錢，就交代我去辦理」。「
    （這二張本票借錢情事妳知否？）知道，王國寅先借錢，被
    陳王香先生知道，才開本票」等語，與上訴人王國寅所供10
    0萬元係先開本票再行取款明顯不符，其證詞不足採信。又
    上訴人雖提出由訴外人陳崧於92年10月25日擔任見證人之
    和解書，而證人陳崧於本院雖亦證稱：「王國寅向陳王香
    借款未還，引起陳王香的先生及兒子不滿，所以由我出面調
    解，陳王香找王國寅討論，王國寅願意把父親留下來之土地
    其所擁有之持分提供予陳王香設定抵押，才找我寫和解書」
    。「（當初王國寅與陳王香借錢情況是否清楚？）我有聽王
    國寅與陳王香談起借錢情事，但借錢金額、日期、明細，我
    不清楚」等語。惟上訴人間就系爭本票債權借貸經過所述既
    已不符有如上述，且證人陳崧僅見證上訴人2人訂立該和
    解書，仍無從證明上訴人間本票債權借貸經過情形亦明。從
    而，上訴人王國寅簽發系爭本票交予上訴人陳王香，尚不足
    以認上訴人間就系爭本票債權存在，則被上訴人主張系爭本
    票債權不存在，即為可採。
四、綜上所述，被上訴人提消極確認之訴，以系爭本票債權不存
    在為由，請求確認上訴人間就系爭本票債權不存在之訴訟，
    依舉證責任分配原則，即應由上訴人對該本票債權存在負舉
    證之責，惟依上訴人所舉之證據不足以證明其債權存在，則
    被上訴人以其為上訴人王國寅債權人之地位，起訴請求確認
    上訴人陳王香對於上訴人王國寅就系爭本票共計220萬元債
    權不存在，即屬有據，應予准許。原審為被上訴人勝訴之判
    決，於法並無不合。上訴意旨指摘原判決不當，求予廢棄改
    判，為無理由，應予駁回。
五、本件事證已臻明確，兩造其餘攻擊防禦方法，經審酌與判決
    結果不生影響，毋庸逐一審酌論述，併予敘明。
六、據上論結，本件上訴為無理由，依民事訴訟法第449條第1項
    、第78條、第85條第1項前段，判決如主文。
中    華    民    國   100    年    6     月    14    日
                  民事第三庭    審判長法  官  黃崑宗
                                      法  官  張世展
                                      法  官  蘇重信
上為正本係照原本作成。
如不服本判決，應於收受送達後20日內向本院提出上訴書狀，其
未表明上訴理由者，應於提出上訴後20日內向本院補提理由書狀
（均須按他造當事人之人數附繕本）上訴時應提出委任律師或具
有律師資格之人之委任狀；委任有律師資格者，另應附具律師資
格及釋明委任人與受任人有民事訴訟法466條之1第1項但書或第2
項（詳附註）所定關係之釋明文書影本。如委任律師提起上訴者
，應一併繳納上訴審裁判費。
中    華    民    國   100    年    6     月    14    日
                                      書記官  陳嘉琍
【附註】
民事訴訟法第466條之1：
(1)對於第二審判決上訴，上訴人應委任律師為訴訟代理人。但上
  訴人或其法定代理人具有律師資格者，不在此限。
(2)上訴人之配偶、三親等內之血親、二親等內之姻親，或上訴人
  為法人、中央或地方機關時，其所屬專任人員具有律師資格並
  經法院認為適當者，亦得為第三審訴訟代理人。
民事訴訟法第466條之2第1項：
  上訴人無資力委任訴訟代理人者，得依訴訟救助之規定，聲請
  第三審法院為之選任律師為其訴訟代理人。